台灣高等法院臺中分院民事判決　九十一年度勞再易字第三號
　　再審原告　　中連汽車貨運股份有限公司
　　法定代理人　陳志真
　　訴訟代理人　陳建州
　　再審被告　　甲○○
右當事人間請求給付退休金事件，再審原告對於中華民國九十一年五月三十日本院九
十年度勞再易字第四號確定判決提起再審，本院判決如左：
      主  　   文
再審之訴駁回。
再審訴訟費用由再審原告負擔。
    　事　    實
甲、再審原告方面：
一、聲明：
（一）本院九十年度勞再易字第四號、八十九年度勞再易字第二號確定判決廢棄。
（二）本院八十九年度勞上易字第五號確定判決駁回再審原告上訴部分，及台灣台中
      地方法院八十九年度中訴字第一號確定判決對再審原告不利益部分均廢棄。
二、陳述：
（一）再審原告發放久任獎金與再審被告，給付期間雖類似經常性給與，但一般工資
      係直接轉帳至再審被告帳戶，久任獎金則以現金給與，由再審被告在久任獎金
      具領明細表上簽領，而該明細表備註欄既已載明：「一、本公司為鼓勵資深員
      工以在本公司任職為榮，增加員工對本公司之向心力，特別加發本項獎金。‧
      ‧三、本項獎金本應於年終發給，但為顧及本公司財務負擔之均衡，以及讓員
      工平日能感受到久任之益處，減少員工流動率，特平均分攤於每月發放。四、
      本項獎金因非固定工資依規定應扣繳百分之六所得稅‧‧。」等語，上開記載
      應視為兩造勞動契約約定之內容，依民法第九十八條、第一百五十三條第一項
      規定，本件探求兩造之真意，應認雙方就此久任獎金非屬工資範圍意思表示已
      合致甚明。
（二）原確定判決認經常性給與係指在一相當時間內，於一般情形下經常可以領得之
      給付即屬之，惟年終獎金亦為每週年一定時間內經常得領之給付，而勞動基準
      法施行細則第十條第二款將年終獎金與久任獎金並列，排除在勞動基準法第二
      條第三款所定工資之範圍，足證原確定判決就事實之認定顯有悖於論理法則、
      經驗法則，違反最高法院八十三年台上字第二一一八號判例意旨。
（三）綜上所述，原確定判決既有上述適用法規顯有錯誤之情形，自構成民事訴訟法
      第四百九十六條第一項第一款、第四百九十八條之再審理由，為此依法提起再
      審之訴，請求判決如訴之聲明。
三、證據：提出久任獎金具領明細表一份為證。
乙、再審被告方面：
一、聲明：如主文所示。
二、陳述：
（一）本件久任獎金係每個月發放，符合勞動基準法第二條第三款所定工資之要件，
      自屬工資之一部分。
（二）且再審被告係基於勞動基準法訴請再審原告給付退休金，故勞動基準法自應優
      先於民法加以適用。
丙、本院依職權調閱台灣台中地方法院八十九年度中訴字第一號及本院八十九年度勞
    上易字第五號、八十九年度勞再易字第二號、九十年度勞再易字第四號卷宗。
　    理 　   由
甲、程序方面：
    按再審之訴，應於三十日之不變期間內提起；前項期間，自判決確定時起算。但
    再審之理由知悉在後者，自知悉時起算，民事訴訟法第五百條第一、二項定有明
    文。本件再審原告於民國（下同）九十一年六月十一日收受本院九十年度勞再易
    字第四號判決，有送達證書可稽，並於同年七月九日提起再審之訴，依上開法條
    所示，再審原告提起本件再審之訴，並未逾期，合先敘明。
乙、實體方面：
一、本件再審原告主張：本院九十年勞再易四號給付退休金之確定判決，就再審原、
    被告間關於給付退休金計算之範圍中，「久任獎金」是否應計入退休金之爭點，
    原確定判決僅適用勞動基準法、或其施行細則之規定，而未依民法第九十八條、
    第一百五十三條第一項規定，探求兩造之真意。且依「久任獎金具領明細表」所
    附備註字句，應認雙方就此久任獎金非屬工資範圍意思表示已合致甚明。原確定
    判決認定事實，即有背經驗法則、論理法則，與最高法院八十三年台上字第二一
    一八號判例所揭示之解釋契約如有悖於論理法則或經驗法則，自非不得以其解釋
    不當，援為上訴第三審理之原則有違。爰依民事訴訟法第四百九十六條第一項第
    一款規定，提起本件再審之訴，求為判決如聲明所示。
二、本院九十年勞再易四號判決駁回再審原告所提之再審之訴，係以：勞動基準法施
    行細則第十條雖規定：本法第二條第三款所稱之其他任何名義之經常性給與，係
    指左列各款以外之給與：「二、獎金：指年終獎金、競賽獎金、研究發明獎金、
    特殊功績獎金、久任獎金、節約燃料物料獎金及其他非經常性獎金。」，惟其給
    付究屬工資抑係該條所定之給與，仍應具体認定，不因形式上所用名稱而受影響
    。而本件再審原告所給付再審被告久任獎金是屬工資之一部或勞動基準法施行細
    則第十條所定之「久任獎金」，屬於事實審取捨証據，認定事實之範圍，與適用
    法規是否錯誤無涉。且列有支給準則，按月給付者，不論給付金額是否固定，均
    屬經常性給與；本件再審原告發給員工之久任獎金係屬固定經常性之給與，並非
    鼓勵、酬庸性質之不定時給與，應屬工資。並不因其於「久任獎金具領明細表」
    備註欄之記載，而影響該久任獎金係屬工資之認定等語。
三、按民事訴訟法第四百九十六條第一項第一款所謂適用法規顯有錯誤，係指確定判
    決所適用之法規，顯然不合法律或現尚有效之解釋或最高法院尚有效之判例顯然
    有違反者而言，並應以確定判決所認定之事實為基礎，以判斷其適用法規是否顯
　　有錯誤。至事實審法院認定事實錯誤，調查證據欠周或判決不備理由，雖得於判
　　決確定前據為提起上訴之理由，究與適用法規顯有錯誤有別，當事人不得據以提
　　起再審之訴（參照最高法院八十年度台再字第六四號判決要旨）。本件再審原告
　　主張原確定判決消極不適用民法第九十七條、第一百五十三條第一項規定，且認
　　定兩造間關於久任獎金係屬工資之認定事實違背經驗法則、論理法則，具有民事
　　訴訟法第四百九十六條第一項第一款之再審事由，且未適用民法第九十八條、第
　　一百五十三條規定云云，無非係以八十一年二月久任獎金具領明細表一份為其論
　　據，惟：
（一）本院九十年勞再易字第四號確定判決，係就再審原告對本院八十九年度勞再易
      字第二號確定判決提起再審之訴所為之判決，而再審之訴，旨在請求法院除去
      確定判決之效力，必須以法律嚴格規定之再審理由，以為再開或續行前訴訟程
      序之前提要件，即再審法院僅得以民事訴訟法第四百九十六條第一項各款所定
      各項為訴訟標的，至事實審法院依職權認定事實是否錯誤，非再審法院所得審
      究，已如前述；是就本院九十年勞再易字第四號確定判決而言，其所審理者乃
      本院八十九年度勞再易字第二號確定判決是否有再審原告所指之再審理由，即
      就本院八十九年度勞再易字第二號判決有無「適用法規顯有錯誤」及「重要証
      據漏未審酌」之違誤，前審即本院九十年度勞再易字第四號判決係敘明：本院
      八十九年度勞再易字第二號再審判決並無漏未審酌足以影響判決之重要証物及
      「久任獎金」係屬工資之認定係事實問題而非法律問題，與適用法規是否錯誤
      無涉。是本院九十年度勞再易字第四號判決純係法律見解之說明，並非事實審
      法院而逕為認定「久任獎金是否屬工資」之事實；該「久任獎金係屬工資之認
      定」係由原確定判決即台灣台中地方法院八十九年度中訴字第一號及本院八十
      九年度勞上易字第五號判決所認定，本院九十年勞再易字第四號確定判決既未
      認定「久任獎金是否屬工資」之事實，就兩造間勞動契約之薪資條件並未加以
      認定，當無解釋契約須適用民法第九十八條、第一百五十三條之必要。蓋解釋
      契約、認定事實為事實審法院之職權，非再審法院所為。故再審原告以本院九
      十年勞再易字第四號原確定判決認定「久任獎金係屬工資」之認定事實，未適
      用民法第一百五十三條、第九十八條規定，且有違背經驗法則或論理法則，顯
      非有據。
（二）再查，最高法院所著八十三年度台上字第二一一八號判例要旨雖明載：「解釋
      契約固屬事實審法院之職權，惟其解釋如違背法令或有悖於論理法則或經驗法
      則，自非不得以其解釋為不當，援為上訴第三審之理由。」，然其意謂：解釋
      意思表示原屬事實審法院之職權，如原事實審法院解釋違背論理法則或經驗法
      則，可認係違背法令為上訴第三審之理由，但仍非再審之理由。況本院九十年
      勞再易字第四號確定判決不過就前八十九年度勞再易字第二號判決有無適用法
      規顯有錯誤為判斷，本院八十九年度勞再易字第二號判決亦係就事實審法院所
      確定之事實為法律上之判斷，事實審法院解釋意思表示，縱有不當，本院九十
      年勞再易字第四號、八十九年度勞再易字第二號判決均亦不當然生適用法規顯
      有錯誤問題（最高法院六十四年台再字第一四０號判例參照）。是解釋契約有
      悖於論理法則或經驗法則，尚非本件原審九十年度勞再易字第四號即構成民事
      訴訟法第四百九十六條第一項第一款之再審事由甚明。況本件再審原告於本院
      八十九年勞上易字第五號確定判決中即已知悉事實審法院認定本件「久任獎金
      係屬工資」之事實，惟於嗣後八十九年度勞再易字第二號、八十九年度勞再易
      字第四號再審之訴中，均未提出本件所敘之主張。
（三）另有關工資之認定，勞動基準法第二條第三款規定：工資謂勞工因工作而獲得
      之報酬，包括工資、薪金及按計時、計日、計月、計件以現金或實物等方式給
      付之獎金、津貼及其他任何名義之經常性給與均屬之。依該款規定，工資係指
      勞工因工作而獲得之報酬，且屬經常性之給與。至於同法施行細則第十條雖規
      定：本法第二條第三款所稱之其他任何名義之經常性給與，係指左列各款以外
      之給與：「二、獎金：指年終獎金、競賽獎金、研究發明獎金、特殊功績獎金
      、久任獎金、節約燃料物料獎金及其他非經常性獎金。」惟其給付究屬工資抑
      係該條所定之給與，仍應具體認定，不因形式上所用名稱為何而受影響（參照
      最高法院八十七年度台上字第二八二三號判決要旨）。而勞動基準法之訂立，
      旨在就此等涉及勞雇權義關係之勞動條件為最低標準之限制，若勞雇雙方於勞
      雇關係存續中，另經達成合意之勞動條件，不違背勞動基準法中關於勞動條件
      最低標準之限制，且對勞工係屬有利者，亦應認已屬勞動契約內容之一部分，
      而有拘束勞雇雙方之效力，以貫徹保護勞工之原則。上開具領明細表備註欄固
      載有：「一、本公司為鼓勵資深員工以在本公司任職為榮，增加員工對本公司
      之向心力，特別加發本項獎金。‧‧三、本項獎金本應於年終發給，但為顧及
      本公司財務負擔之均衡，以及讓員工平日能感受到久任之益處，減少員工流動
      率，特平均分攤於每月發放。四、本項獎金因非固定工資依規定應扣繳百分之
      六所得稅‧‧。」等語，惟原事實審法院即本院八十九年度勞上易字第五號判
      決理由，已就該明細表及行政院勞工委員會八十八年三月二十四日台八十八勞
      動二字第０二二七二二號書函內所載：「事業單位發給之久任獎金，如係雇主
      按月計給勞工之工作報酬，而非勞工因久任由雇主一次發給之獎金，依勞動基
      準法第二條第三款規定，屬工資範籌，應列入平均工資計算。」等均加以審酌
      ；並記載「再審原告自七十六年一月份起至八十五年十二月份止，每月均發放
      久任獎金，並將久任獎金列入薪資明細表，自八十六年一月份起至八十八年三
      月一日再審被告退休時，則改為二個月發放一次，八十年八月起每月久任獎金
      為五千四百元一節，有魏如蓮提出之上開薪資明細表可資比對，中連公司亦不
      否認有發放久任獎金之事實，足見，中連公司發給員工之久任獎金係屬固定經
      常性之給與，並非鼓勵、酬庸性質之不定時給與，自應列入平均工資計算退休
      金」等語，該判決顯於文義上及理論上詳為推求，就當時之事實及其他一切証
      據資料為其判斷之標準，與最高法院八十三年度台上字第二一一八號判例所揭
      示之論理法則，核無違背。
（四）再者，原確定判決既無再審原告所主張之再審事由，自無從再開或續行原確定
      判決之審理程序，本院即勿庸進而就本院八十九年度勞再易字第二號確定判決
      審究有無再審理由，並以此推進逐一審理至原訴訟事件之本案辯論裁判甚明。
      是再審原告聲明廢棄本院八十九年度勞再易字第二號、八十九年度勞上易字第
      五號確定判決駁回再審原告上訴部分，及台灣台中地方法院八十九年度中訴字
      第一號確定判決對再審原告不利益部分，於法不合。
四、綜上所述，原確定判決並無再審原告所主張之再審理由，再審原告指摘該確定判
    決有民事訴訟法第四百九十六條第一項第一款之再審事由，提起本件再審之訴，
    為顯無理由，爰不經言詞辯論，逕以判決駁回之。至本院雖行準備程序，惟僅在
    犛清再審原告再審起訴狀之真意，是否如書狀所載之包含民事訴訟法第四百九十
    八條，而未進行調查証據，即非須調查証據後始可斷定再審之訴有無理由，故可
    認再審顯無理由，併此敘明。
五、據上論結，本件再審之訴，顯無再審之理由，依民事訴訟法第五百零二條第二項
    、第七十八條，判決如主文。
中　　　華　　　民　　　國　　九十一　　年　　 十二　　 月　　 三十　　 日
~B1民事第六庭審判長法　官　吳火川
~B2　　　　　　　　法　官　陳繼先
~B3　　　　　　　　法　官　吳惠郁
右為正本係照原本作成。
不得上訴。
~B 　 　　　　　　書記官　柯孟伶
中　　　華　　　民　　　國　　九十二　　年　　　一　　　月　　　二　　　日
　　　　　　　　　　　　　　　　　　　　　　　　　　　　　　　　　　　　Ｈ
